【裁判字號】    98,交易,121
【裁判日期】    980729
【裁判案由】    過失傷害
【裁判全文】
臺灣臺中地方法院刑事判決  98年度交易字第121號
公  訴  人  臺灣臺中地方法院檢察署檢察官
被      告  乙○○
上列被告因過失傷害案件，經檢察官提起公訴（九十八年度調偵
字第六○號），本院判決如下：
    主    文
乙○○因過失傷害人，處有期徒刑月，如易科罰金，以新臺幣
壹仟元折算壹日。
    事    實
一、乙○○於民國九十七年五月二十八日二十二時四十分許，駕
    駛車牌號碼○九二三－ＳＥ號自小客車，沿臺中市○區○○
    路由南平路往復興路方向，左轉復興路三段二巷三弄時，本
    應注意汽車行經行人穿越道，遇有行人穿越時，均應暫停讓
    行人先行通過，且依當時天候晴、夜間有照明、柏油路面乾
    燥無缺陷、道路無障礙物之情況下，並無不能注意之情事，
    竟疏未注意至此，適有甲○○沿復興路三段二巷三弄往高院
    路方向行走在行人穿越道上，乙○○竟疏於注意即貿然左轉
    ，而撞擊行人甲○○，致甲○○因而受有左足第一趾遠端閉
    損性骨折、左足第二、三、四、五趾開放性粉碎性骨折、左
    第三趾肌腱完全斷裂、左足背撕裂傷、擦傷、右膝、左膝內
    側、右手肘、左手肘及腰部挫傷、右膝韌帶挫傷等傷害，經
    醫師治療後，仍留存左足第一趾無法主動彎曲，功能嚴重障
    礙、左足第二、三趾遠側趾節關節永久喪失功能、左足第二
    、三、四、五趾中位及遠側關節完全僵直，功能永遠喪失、
    左第二趾指甲永遠喪失、趾尖皮下組織萎縮無法復原之傷害
    。乙○○於肇事後，在犯罪未被發覺前，於現場等侯前來處
    理之員警，並坦承肇事自首而願接受裁判。
二、案經乙○○自首及甲○○訴由臺灣臺中地方法院檢察署檢察
    官偵查起訴。
    理    由
壹、程序方面：
一、按刑事訴訟法第一百五十九條第一項規定：「被告以外之人
    於審判外之言詞或書面陳述，除法律有規定者外，不得作為
    證據。」其立法意旨，乃在於確保被告之反詰問權。同法第
    一百五十九條之五第一項規定：「被告以外之人於審判外之
    陳述，雖不符前四條之規定（同法第一百五十九條之一至第
    一百五十九條之四），而經當事人於審判程序同意作為證據
    ，法院審酌該言詞陳述或書面陳述作成時之情況，認為適當
    者，亦得為證據。」同法條第二項規定：「當事人、代理人
    或辯護人於法院調查證據時，知有刑事訴訟法第一百五十九
    條第一項不得為證據之情形，而未於言詞辯論終結前聲明異
    議者，視為有前項之同意。」其立法意旨，則在於確認當事
    人對於傳聞證據有處分權，得放棄反對詰問權，同意傳聞證
    據可作為證據；但因我刑事訴訟法尚非採澈底之當事人進行
    主義，乃又限制以法院認為適當者，始得為證據。因此，當
    事人同意或依法視為同意某項傳聞證據作為證據使用者，實
    質上即表示有反對詰問權之當事人已放棄其反對詰問權，如
    法院認為適當，不論該傳聞證據是否具備刑事訴訟法第一百
    五十九條之一至第一百五十九條之四所定情形，均容許作為
    證據；換言之，當事人放棄對原陳述人行使反對詰問權者，
    屬於證據傳聞性之解除行為，如法院認為適當，即容許該傳
    聞證據作為證據，不以未具備刑事訴訟法第一百五十九條之
    一至第一百五十九條之四所定情形為前提，非常上訴意旨認
    以未具備該等情形為前提，尚有誤解。又法院於何種情況，
    得認為適當，應審酌該傳聞證據作成時之情況，如該傳聞證
    據之證明力明顯過低或係違法取得，即得認為欠缺適當性；
    惟是否適當之判斷，係以當事人同意或視為同意為前提，即
    當事人已無爭議，故法院除於審理過程中察覺該傳聞證據之
    作成欠缺適當性外，毋庸特別調查，而僅就書面記載之方式
    及其外觀審查，認為無問題而具有適當性即可，最高法院九
    十七年度臺非字第五號判決意旨參照。又前揭同法第一百五
    十九條之五第二項規定，乃係基於證據資料愈豐富，愈有助
    於真實發現之理念，酌採當事人進行主義之證據處分權原則
    ，並強化言詞辯論主義，透過當事人等到庭所為之法庭活動
    ，在使訴訟程序順暢進行之要求下，承認傳聞證據於一定條
    件內，得具證據適格。此種「擬制同意」，因與同條第一項
    之明示同意有別，實務上常見當事人等係以「無異議」或「
    沒有意見」表示之，斯時倘該證據資料之性質，已經辯護人
    閱卷而知悉，或自起訴書、原審判決書之記載而了解，或偵
    、審中經檢察官、審判長、受命法官、受託法官告知，或被
    告逕為認罪答辯或有類似之作為、情況，即可認該相關人員
    於調查證據之時，知情而合於擬制同意之要件，亦有最高法
    院九十六年度臺上字第四一七四號判決意旨可資參照。
二、查被告乙○○對於本判決所引用之下列各項證據方法之證據
    能力，於本院審理時均表示無意見而不爭執其證據能力（本
    院卷第八十八頁反面），視為有刑事訴訟法第一百五十九條
    之五第一項之同意，揆諸前開說明，該等被告以外之人於審
    判外所為言詞或書面陳述，其證據傳聞性已解除；且由本院
    歷次審理過程觀之，並未察覺前開傳聞證據之作成欠缺適當
    性，另由該等傳聞證據之筆錄或文書記載方式及其外觀審查
    ，其等之作成時之情況亦無問題而有適當性，依刑事訴訟法
    第一百五十九條之五第二項之規定，自得作為證據，合先敘
    明。
貳、實體方面：
一、訊據被告固不否認於前揭時、地駕駛上開自小客車，與告訴
    人甲○○發生車禍，致告訴人因而受有事實欄所示傷害之事
    實，惟矢口否認有何重傷害之犯行，辯以：是否構成重傷，
    請庭上斟酌云云。經查：
（一）被告於九十七年五月二十八日二十二時四十分許，駕駛車
      牌號碼○九二三－ＳＥ號自小客車，沿臺中市○區○○路
      由南平路往復興路方向，左轉復興路三段二巷三弄時，本
      應注意汽車行經行人穿越道，遇有行人穿越時，均應暫停
      讓行人先行通過，且依當時天候晴、夜間有照明、柏油路
      面乾燥無缺陷、道路無障礙物之情況下，並無不能注意之
      情事，竟疏未注意至此，適有甲○○沿復興路三段二巷三
      弄往高院路方向行走在行人穿越道上，乙○○竟疏於注意
      即貿然左轉，而撞擊行人甲○○，致甲○○受有左足第一
      趾遠端閉損性骨折、左足第二、三、四、五趾開放性粉碎
      性骨折、左第三趾肌腱完全斷裂、左足背撕裂傷、擦傷、
      右膝、左膝內側、右手肘、左手肘及腰部挫傷、右膝韌帶
      挫傷等傷害，經醫師治療後，仍留存左足第一趾無法主動
      彎曲，功能嚴重障礙、左足第二、三趾遠側趾節關節永久
      喪失功能、左足第二、三、四、五趾中位及遠側關節完全
      僵直，功能永遠喪失、左第二趾指甲永遠喪失、趾尖皮下
      組織萎縮無法復原傷害之事實，業據被告自承在卷（見本
      院卷第三十六頁反面），核與告訴人指述情形大致相符，
      並有卷附之道路交通事故現場圖一份、道路交通事故調查
      報告表(一)、(二)、臺中市○○○道路交通事故談話紀錄表、
      臺中市○○○○道路交通事故補充資料表及交通事故照片
      十一張等在卷足憑（見偵卷第二十七頁至四十一頁）。而
      本件告訴人受有前揭傷害，有中山醫學大學附設醫院九十
      七年十月三日出具之診斷證明書附卷足證（見偵卷第十五
      頁），復為被告所不否認，堪信為真。
（二）按汽車行經行人穿越道，遇有行人穿越時，無論有無交通
      指揮人員指揮或號誌指示，均應暫停讓行人先行通過，道
      路交通安全規則第一百零三條第二項定有明文。查案發當
      時天候為晴，雖為夜間然有照明，路面為乾燥無缺陷之柏
      油路面，且無障礙物，視距良好，並無不能注意之情事，
      有道路交通事故現場圖、道路交通事故調查報告表 (一)
      、(二)及照片十一張在卷可參。被告行駛至上開肇事地點
      時，疏於注意即貿然左轉，致撞擊告訴人甲○○，衡諸上
      開客觀情況，故被告確有未暫停讓行人先行通過之過失，
      另本件交通事故經送臺灣省臺中市區車輛行車事故鑑定委
      員會鑑定結果，亦認定：被告駕駛上揭汽車於交岔路口左
      轉彎時撞及行人穿越道上行人，為肇事原因；行人甲○○
      無肇事原因等情，有臺灣省臺中市區車輛行車事故鑑定委
      員會鑑定意見書一份在卷可考（偵卷第十四頁），益證被
      告駕駛之汽車造成本件交通事故，確有過失無疑。且告訴
      人於本件車禍後確受有前揭傷害，既如前述。故被告之過
      失與告訴人所受之傷害間，具有相當之因果關係。
（三）至告訴人甲○○於本院審理時雖證稱：伊趾關節已影響站
      立或行走，應已符合重傷害之要件等語（參本院卷第三十
      六頁反面）。然按毀敗或嚴重減損一肢以上之機能者，為
      重傷，刑法第十條第四項第四款固亦定有明文。惟參諸「
      刑法第十條第四項第四款所稱毀敗一肢以上之機能，係指
      肢體因傷害之結果完全喪失其效用者而言，初不以驗斷時
      之狀況如何為標準，如經過相當之診治而能回復原狀，或
      雖不能回復原狀而僅祇減衰其效用者，仍不得謂為該款之
      重傷」（最高法院二十八年上字第一○九八號判例意旨參
      照）。又「刑法第十條第四項第六款所謂其他於身體或健
      康有重大不治或難治之傷害，係指不合於前五款所列舉之
      重傷，自不包括毀敗一肢以上之機能在內」（最高法院五
      十四年臺上字第四六○號判例意旨參照）。又刑法第十條
      第四項第四款所謂毀敗一肢以上之機能，係指一肢以上之
      機能完全喪失其效用而言，若臂骨雖經折斷，但醫治結果
      仍能舉動而僅不能照常者，祇可認為減衰機能，要與毀敗
      全肢之機能有別，又毀敗一肢以上之機能，既設有專款規
      定，則傷害四肢之重傷，自以有被毀敗之情形為限，其同
      條第四項第六款所規定其他於身體或健康有重大不治或難
      治之傷害，即不包括傷害四肢在內，最高法院三十年上字
      第四四五號判例意旨參照。且按「第二指為手之一部，因
      傷害結果，不能伸屈自如，雖與手之機能有關，然僅係該
      指喪失活動力，尚非毀敗全肢之機能」（最高法院二十四
      年臺上字第三八○六號判例意旨參照）。經查，告訴人甲
      ○○受傷部位，為左足部之掌趾關節及趾間關節，雖然該
      處關節僵硬，但仍可行走，只是步態不正常（因無法以掌
      趾關節推進），且無法快走及跑步，但仍未達「嚴重減損
      一肢以上肢機能」，另告訴人甲○○之右膝挫傷疼痛，屬
      主觀描述，外觀無腫脹，其是否造成嚴重機能障礙，較無
      法客觀判斷，但依告訴人甲○○目前走路步態，應仍未達
      「嚴重減損一肢以上肢機能」等情，有告訴人甲○○就醫
      之中山醫學大學附設醫院九十八年六月二十四日中山醫九
      八川桓法字第○九八○○○五四○八號函在卷可參（本院
      卷第九十頁），依前開說明，告訴人甲○○目前所受傷勢
      ，雖造成其行走及跑步有諸多不便，但仍難認其傷害已達
      嚴重減損一肢機能之重傷害程度，堪以認定。
（四）綜上所述，本件事證明確，被告犯行洵堪認定，應依法論
      科。
二、核被告所為，係犯刑法第二百八十四條第一項前段之過失傷
    害罪。另按刑事訴訟法第九十五條第一款規定：「訊問被告
    應先告知犯罪嫌疑及所犯所有罪名。罪名經告知後，認為應
    變更者，應再告知。」旨在使被告能充分行使防禦權，以維
    程序之公平。法院如欲依同法第三百條規定而為判決，自須
    於審判期日前踐行上開第九十五條第一款後段之程序，始能
    避免突襲性裁判，而確保被告之權益。本件檢察官起訴被告
    等涉犯刑法第二百七十七條第一項之傷害罪嫌，原判決就被
    告○○○部分，變更起訴法條，改依同條第二項後段論處以
    傷害致重傷罪刑，惟原審並未於審判期日告以該變更後之罪
    名，而僅告知第一審判決書所載之罪名（即同法第二百七十
    八條第一項使人受重傷罪…），揆諸前揭說明，其所踐行之
    訴訟程序，於法亦有未合，最高法院九十一年臺上字第五○
    號判例意旨參照。又按刑事訴訟法第三百條所謂變更法條，
    係指罪名之變更。如法院審理結果，認定之罪名，與檢察官
    提起公訴所引應適用法條之罪名，有所不同，縱屬同一法條
    ，而僅項款不同，仍有其適用，臺灣高等法院暨所屬法院六
    十五年度法律座談會刑事類第八十二號及司法行政部刑事司
    六十四年十二月九日六十四刑（二）函字第一五八一號函等
    均值參照。故告訴人甲○○所受前揭傷害，尚未達重傷害之
    程度，有如前述，則公訴人認被告前揭所為，係犯刑法第二
    百八十四條第一項後段之過失致重傷罪，尚有未洽，且雖屬
    同一法條，而僅項款不同，惟其基本社會事實同一，且揆諸
    前揭判決、座談會結論及函文意旨，本院自應予以審理，並
    當庭變更起訴法條（本院卷第八十六頁），附此敘明。而被
    告駕車行經行人穿越道不依規定讓行人甲○○優先通過，因
    而致人受傷，且依法應負過失傷害罪之刑事責任，被告應依
    道路交通管理處罰條例第八十六條第一項之規定加重其刑。
    又本件被告於肇事後，有偵查權限之人知悉犯罪人之前，在
    場並向到場處理事故之員警承認為肇事人，並接受裁判，有
    上揭道路交通事故談話紀錄表一份及臺中市○○○道路交通
    事故肇事人自首情形紀錄表一份在卷可稽，被告係對於未發
    覺之罪自首而接受裁判，自得依刑法第六十二條前段之規定
    ，減輕被告之刑，並先加後減之。爰審酌被告素行尚佳，有
    臺灣高等法院被告前案紀錄表乙紙在卷可參，及被告於本件
    車禍之過失程度、告訴人甲○○之傷勢雖未達重傷程度，但
    已對其步行、跑步等日常生活造成重大影響，且目前尚未賠
    償告訴人損害，惟亦考及告訴人甲○○於附帶民事訴訟起訴
    狀中請求之金額為新臺幣（下同）四百七十一萬五千六百八
    十四元並加計遲延利息，與被告於本院準備程序時表明願意
    以二十五萬元和解，雙方因和解金額認知差距過大未能達成
    和解，且被告犯後坦承犯行，犯後態度堪稱良好等情，量處
    如主文所示之刑，並諭知易科罰金之折算標準。
據上論斷，應依刑事訴訟法第二百九十九條第一項前段、第三百
條，道路交通管理處罰條例第八十六條第一項，刑法第二百八十
四條第一項前段、第六十二條前段、第四十一條第一項前段，刑
法施行法第一條之一第一項、第二項前段，判決如主文。
本案經檢察官丙○○到庭執行職務。
中    華    民    國    98    年    7    月    29     日
                  刑事第七庭    法  官  林慶郎
以上正本證明與原本無異
如不服本判決，應於收受本判決後十日內向本院提出上訴書狀，
其未敘述上訴理由者，並得於提起上訴後十日內向本院補提理由
書狀（均須按他造當事人之人數附繕本）「切勿逕送上級法院」
                                書記官  黃士益
中    華    民    國    98    年    7    月    29     日
附錄本案論罪科刑法條全文：
中華民國刑法第284條
（過失傷害罪）
因過失傷害人者，處 6 月以下有期徒刑、拘役或 5 百元以下罰
金，致重傷者，處1年以下有期徒刑、拘役或5百元以下罰金。
從事業務之人，因業務上之過失傷害人者，處 1 年以下有期徒刑
、拘役或1千元以下罰金，致重傷者，處3年以下有期徒刑、拘役
或2千元以下罰金。


司法院資訊處製作；財團法人民間司法改革基金會備份。
